【裁判字號】    96,訴緝,41
【裁判日期】    970418
【裁判案由】    偽造有價證券
【裁判全文】
臺灣士林地方法院刑事判決              96年度訴緝字第41號
公  訴  人  臺灣士林地方法院檢察署檢察官
被      告  乙○○
                    (
指定辯護人  本院公設辯護人甲○○
上列被告因偽造有價證券案件，經檢察官提起公訴（95年度偵緝
字第106號），本院判決如下：
    主  文
乙○○意圖供行使之用，而偽造有價證券，處有期徒刑貳年。緩
刑年。如附表一所示之支票壹紙沒收。
    事  實
一、乙○○於民國93年間某日，因經濟困窘，向鄰居丁○○之母
    調借票據償債遭拒，竟意圖為自己不法之所有，利用經常進
    出隔鄰臺北市士林區○○○路○ 段213 巷21號4 樓丁○○住
    處之機會，先竊取丁○○置於家中之付款人為臺灣省合作金
    庫儲蓄部，票據號碼為BN0000000 號之支票1 紙得手後，旋
    即意圖供行使之用，盜用支票旁所留之丁○○印章，蓋在系
    爭支票發票人欄，並填寫發票日期為93年8 月26日，票面金
    額為新臺幣（下同）5 萬元，而偽造如附表一所示之支票後
    ，於同年9 月15日，因自己無金融帳戶，為能順利提示如附
    表一所示支票，復在上開支票背面偽造其配偶丙○○之署押
    ，而偽造表示丙○○為背書人之私文書，向臺灣中小企業銀
    行（起訴書誤載為「桃園市○○路郵局」）提示該偽造支票
    ，委由該銀行代收票款後存入丙○○於桃園市○○路郵局之
    帳戶而行使之，足以生損害於丙○○。嗣經臺灣省合作金庫
    儲蓄部通知丁○○，丁○○始知支票失竊，經報警後循線查
    得上情。
二、案經臺北市政府警察局士林分局報告臺灣士林地方法院檢察
    署檢察官偵查起訴。
    理  由
一、按被告以外之人於審判外之言詞或書面陳述，除法律有規定
    者外，不得作為證據；又被告以外之人於審判外之陳述，雖
    不符合同法第159條之1至第159條之4之規定，但經當事人於
    審判程序同意作為證據，法院審酌該言詞陳述或書面陳述作
    成時之情況，認為適當者，亦得為證據。當事人、代理人或
    辯護人於法院調查證據時，知有第159條第1項不得為證據之
    情形，而未於言詞辯論終結前聲明異議者，視為有前項之同
    意，刑事訴訟法第159條第1項及第159條之5分別定有明文。
    查本判決下列所引用之各該被告以外之人於審判外之陳述（
    包含書面陳述，例如票據掛失止付通知書），雖屬傳聞證據
    ，惟均經當事人於本院審判期日中對於證據能力表示無意見
    而不予爭執，且迄至言詞辯論終結前亦未再聲明異議，本院
    審酌此等證據資料製作時之情況，尚無違法不當及證明力明
    顯過低之瑕疵，亦認為以之作為證據應屬適當，故揆諸前開
    規定，爰逕依刑事訴訟法第159條之5規定，認前揭證據資料
    均例外有證據能力，合先敘明。
二、前揭事實，業據被告乙○○於本院審理時坦承不諱，核與證
    人丁○○於警詢及偵查中證述之情節相符，且有如附表一所
    示之支票、退票理由單、掛失止付票據提示人資料查報表、
    票據掛失止付通知書等影本在卷可稽，足認被告自白與事實
    相符。至於公訴意旨稱被告於93年9 月15日，在支票背面偽
    造丙○○背書之私文書後，係向桃園市○○路郵局提示該偽
    造支票（含偽造背書之私文書）而行使之云云，惟依卷附支
    票影本及支票退票理由單與掛失止付票據提示人資料查報表
    等（附於警卷），均顯示被告係向臺灣中小企業銀行提示上
    開偽造支票（含偽造背書之私文書）甚明，雖卷存之丙○○
    在桃園市民生郵局帳戶歷史交易清單顯示（見偵緝字第106
    號偵查卷第26頁），93年9 月16日在上述郵局帳戶內有1 筆
    5 萬元之代收票據帳款紀錄（因退票已退還），但由該歷史
    交易清單上經辦局代號亦可知，該代收票據之金融機構並非
    代號012104之桃園市○○路郵局，足見被告應係向臺灣中小
    企業銀行提示前述偽造支票（含偽造背書之私文書）無誤，
    公訴意旨此部分所認容有誤會，惟不影響被告犯行成立與否
    之認定，附此敘明。綜上，被告事證明確，犯行已堪認定，
    應依法論科。
三、按被告行為後，刑法業於94年2 月2 日修正公布，並於95年
    7 月1 日起施行，應依修正後刑法第2 條第1 項之準據法規
    定，為「從舊從輕」之比較，且比較新舊法時，應就罪刑有
    關之共犯、未遂犯、想像競合犯、牽連犯、連續犯、結合犯
    ，以及累犯加重、自首減輕暨其他法定加減原因（如身分加
    減）與加減例等一切情形，綜其全部罪刑之結果而為比較後
    ，再適用有利於行為人之法律處斷，而不得一部割裂分別適
    用不同之新舊法（最高法院95年度第8 次刑事庭會議決議參
    照）。本院依修正後刑法第2 條第1 項規定，綜合比較刑法
    修法關於本案適用之相關規定，詳如附表二所示。
四、按支票上之背書，係發票後之另一票據行為，被告在其偽造
    之支票背面，偽造丙○○署押而為背書，並持以行使，足以
    生損害於丙○○，顯屬另一行使偽造私文書之行為。是核被
    告所為，係犯刑法第320條第1項之竊盜罪、同法第201條第1
    項之偽造有價證券罪，及同法第216條、第210條之行使偽造
    私文書罪。被告盜用印章屬偽造有價證券之部分行為，被告
    向銀行提示如附表一所示支票而行使偽造有價證券，乃使銀
    行交付支票本身價值之財物，雖向銀行詐欺取財，仍屬行使
    偽造有價證券之行為，而偽造有價證券後持以行使，行使偽
    造有價證券之低度行為也由偽造有價證券之高度行為所吸收
    ，均不另論盜用印章、詐欺取財或行使偽造有價證券罪。被
    告所犯竊盜罪、偽造有價證券及行使偽造私文書等3 罪間，
    有手段、目的之牽連關係，為牽連犯，應依修正前刑法第55
    條後段規定，從一重之偽造有價證券罪處斷。再被告係因經
    濟窘迫，一時失慮而觸犯本案之罪，依被害人丁○○於偵查
    中證述之情可知，被告僅由被害人支票簿中抽竊其中1 紙支
    票（見偵緝字第106 號偵查卷第13-14 頁），得手後於票面
    金額欄偽造時，也只填載5 萬元之金額，未利用犯罪機會圖
    取鉅資，該支票嗣又經付款人拒絕付款而退票，所生危害尚
    屬輕微，其犯罪情狀顯可憫恕，倘對其偽造有價證券犯行處
    以法定最輕本刑之3 年有期徒刑，猶嫌過重，爰依修正後刑
    法第59條之規定減輕其刑。（被告行為後，刑法第59條雖於
    95 年7月1 日修正施行，惟該條規定為法院就刑之酌減審認
    標準見解之明文化，非屬法律之變更，尚不生新舊法比較適
    用之問題）。爰審酌被告上開犯罪動機、竊取支票後盜用印
    章而偽造有價證券並持以行使之犯罪手段，所生損害非鉅，
    及其犯後坦承犯行，態度良好等一切情狀，酌情從輕量處如
    主文所示之刑。另被告前未曾因故意犯罪受有期徒刑以上刑
    之宣告，有臺灣高等法院被告前案紀錄表附卷可參，其因一
    時失慮，致罹刑典，事後亦坦承犯行，被害人丁○○於偵訊
    時也表示未受實際損害，不需被告賠償，更無意對被告提出
    告訴之意（見偵緝字第106 號偵查卷第14頁），足認被告經
    此罪刑之宣告後，應知警惕而無再犯之虞，本院因認所宣告
    之刑以暫不執行為當，爰依修正後刑法第74條第1 項第1 款
    之規定，併予宣告緩刑3 年，用啟自新。至刑法第74條有關
    緩刑宣告之規定，雖亦於94年2 月2 日修正公布，並於95年
    7 月1 日起施行，然因緩刑之條件並非針對行為而設，而係
    著重「裁判時」是否合於緩刑之要件，應直接適用修正後刑
    法第74條之規定（最高法院95年第8 次刑事庭會議決議參照
    ），無須與其他與罪刑有關之修正條文綜合比較，再以敘明
    。
五、如附表一所示支票1 紙，係偽造之有價證券，雖未扣案，但
    無證據顯示已滅失，應依刑法第205 條之規定，不問屬於犯
    人與否，併予宣告沒收（其上偽造之「丙○○」署名併同沒
    收，不再另宣告沒收）。
據上論斷，應依刑事訴訟法第299 條第1 項前段、刑法第2 條第
1 項前段、第201 條第1 項、第216 條、第210 條、第320 條第
1 項、第205 條、第59條、第74條第1 項第1 款，修正前刑法第
55條後段，刑法施行法第1 條之1 ，判決如主文。
本案經檢察官白忠志到庭執行職務。
中    華    民    國    97    年    4     月    18    日
                  刑事第三庭審判長法  官  杜惠錦
                                  法  官  江翠萍
                                  法  官  梁哲瑋
以上正本證明與原本無異。
如不服本判決，應於收受送達後10日內向本院提出上訴書狀，其
未敘述上訴之理由者並得於上訴期間屆滿後20日內向本院補提理
由書（均須按他造當事人之人數附繕本）。
                                  書記官  陳玉瓊
中    華    民    國    97    年    4     月    18    日
附表一：偽造之支票
┌─┬────┬───┬──────┬─────┬─────┐
│編│票面金額│發票人│ 發  票  日 │付  款  人│票據號碼  │
│號│(新臺幣)│      │            │付  款  地│          │
├─┼────┼───┼──────┼─────┼─────┤
│1.│伍萬元  │丁○○│93年8月26日 │臺灣省合作│BN0000000 │
│  │        │      │            │金庫儲蓄部│          │
│  │        │      │            │          │          │
│  │        │      │            │臺北市復興│          │
│  │        │      │            │北路55號  │          │
└─┴────┴───┴──────┴─────┴─────┘
附表二（修正後刑法下稱新法，修正前刑法下稱舊法）：
┌──┬───────────┬───────────┬──────┬─────────┐
│編號│     新法規定         │      舊法規定        │個別比較結果│    理由及根據    │
├──┼───────────┼───────────┼──────┼─────────┤
│ 一 │第201條第1項          │第201條第1項          │刑法第201 條│1.新法第33條第5款 │
│    │意圖供行使之用，而偽造│同左                  │第1項、第320│  規定罰金刑為新臺│
│    │、變造公債票、公司股票│                      │條第1項條文 │  幣1,000 元以上，│
│    │或其他有價證券者，處3 │                      │本身未作修正│  以百元計算之，新│
│    │年以上10年以下有期徒刑│                      │            │  法施行後，應依新│
│    │，得併科3,000 元以下罰│                      │            │  法第2條 第1 項之│
│    │金。                  │                      │            │  規定，適用最有利│
│    │                      │                      │            │  於行為人之法律。│
│    │第320條第1項          │第320條第1項          │            │2.刑法第201條第1項│
│    │意圖為自己或第三人不法│同左                  │            │  、第320 條第1 項│
│    │之所有，而竊取他人之動│                      │            │  之罰金刑，依舊法│
│    │產者，為竊盜罪，處5 年│                      │            │  之規定，貨幣單位│
│    │以下有期徒刑、拘役或50│                      │            │  為銀元，且依罰金│
│    │0元以下罰金。         │                      │            │  罰鍰提高標準條例│
│    │                      │                      │            │  第1 條前段規定，│
│    │                      │                      │            │  72年6 月26日前修│
│    │第33條第5 款          │第33條第5 款          │舊法第33條第│  正之刑法部分條文│
│    │罰金：新臺幣1,000 元以│罰金：1元以上。       │5款         │  罰金數額提高2 至│
│    │上，以百元計算之。    │                      │            │  10倍，並依現行法│
│    │                      │                      │            │  規所定貨幣單位折│
│    │刑法施行法第1 條之1   │罰金罰鍰提高標準條例第│刑法施行法第│  算新臺幣條例第2 │
│    │中華民國94年1 月7 日刑│1條                   │1條之1      │  條規定，以銀元1 │
│    │法修正施行後，刑法分則│依法律應處罰金、罰鍰者│            │  元折算新臺幣3 元│
│    │編所定罰金之貨幣單位為│，就其原定數額得提高為│            │  。而依新法刑法施│
│    │新臺幣。94年1 月7 日刑│二倍至十倍。但法律依一│            │  行法第1 條之1 之│
│    │法修正時，刑法分則編未│定比率規定罰金或罰鍰之│            │  規定，上開法條之│
│    │修正之條文定有罰金者，│數額或倍數者，依其規定│            │  罰金貨幣單位則為│
│    │自94年1 月7 日刑法修正│。                    │            │  新臺幣，且因非屬│
│    │施行後，就其所定數額提│                      │            │  72 年6月26日至94│
│    │高為三十倍。但72年6 月│現行法規所定貨幣單位折│            │  年1 月7 日新增或│
│    │26日至94年1 月7 日新增│算新臺幣條例第2條     │            │  修正之條文，罰金│
│    │或修正之條文，就其所定│現行法規所定金額之貨幣│            │  數額提高為30倍，│
│    │數額提高為三倍。      │單位為圓、銀元或元者，│            │  故新法之罰金刑最│
│    │                      │以新臺幣元之三倍折算之│            │  高罰金數額與舊法│
│    │                      │。                    │            │  相同，但最低數額│
│    │                      │                      │            │  則以舊法對被告較│
│    │                      │                      │            │  為有利，亦即新法│
│    │                      │                      │            │  並無較有利被告之│
│    │                      │                      │            │  情形，依刑法第2 │
│    │                      │                      │            │  條第1 項之規定，│
│    │                      │                      │            │  應適用行為時之舊│
│    │                      │                      │            │  法。            │
│    │                      │                      │            │3.最高法院95年度第│
│    │                      │                      │            │  八次刑事庭會議決│
│    │                      │                      │            │  議三 (一)1.參照 │
│    │                      │                      │            │  。              │
│    │                      │                      │            │4.刑法施行法增訂第│
│    │                      │                      │            │  1 條之1 之意旨，│
│    │                      │                      │            │  僅在使刑法規範之│
│    │                      │                      │            │  罰金刑之貨幣單位│
│    │                      │                      │            │  ，一律改為新臺幣│
│    │                      │                      │            │  ，並使增訂前後有│
│    │                      │                      │            │  關罰金刑提高之倍│
│    │                      │                      │            │  數一致，對被告而│
│    │                      │                      │            │  言，並無有利、不│
│    │                      │                      │            │  利之比較適用問題│
│    │                      │                      │            │  ，且此增訂之規定│
│    │                      │                      │            │  屬罰金罰鍰提高標│
│    │                      │                      │            │  準條例第1 條但書│
│    │                      │                      │            │  之情形，當無同條│
│    │                      │                      │            │  前段規定之適用，│
│    │                      │                      │            │  關於法定罰金刑提│
│    │                      │                      │            │  高倍數，自應逕行│
│    │                      │                      │            │  適用刑法施行法第│
│    │                      │                      │            │  1 條之1 之規定，│
│    │                      │                      │            │  併予敘明。      │
├──┼───────────┼───────────┼──────┼─────────┤
│ 二 │第55條                │第55條                │舊法第55條後│1.犯一罪而其方法或│
│    │一行為而觸犯數罪名者，│一行為而觸犯數罪名，或│段          │  結果之行為，均在│
│    │從一重處斷。但不得科以│犯一罪而其方法或結果之│            │  新法施行前者，新│
│    │較輕罪名所定最輕本刑以│行為犯他罪名者，從一重│            │  法施行後，應依新│
│    │下之刑。              │處斷。                │            │  法第2 條第1 項之│
│    │                      │                      │            │  規定，適用最有利│
│    │                      │                      │            │  於行為人之法律。│
│    │                      │                      │            │2.新法刪除牽連犯之│
│    │                      │                      │            │  規定，則被告所犯│
│    │                      │                      │            │  二罪應予數罪併罰│
│    │                      │                      │            │  ，新法並無較有利│
│    │                      │                      │            │  被告之情形，應適│
│    │                      │                      │            │  用舊法之規定。  │
│    │                      │                      │            │3.最高法院95年度第│
│    │                      │                      │            │  八次刑事庭會議決│
│    │                      │                      │            │  議五(三)參照。    │
├──┼───────────┴───────────┴──────┴─────────┤
│綜合│綜合上述各條文個別修正比較之結果，除刑法施行法第1 條之1 規定對被告無有利、不利之│
│比較│比較適用，且刑法施行法第1 條之1 屬罰金罰鍰提高標準條例第1 條但書所稱之特別規定，│
│    │應直接適用外，其餘修正後新法並未較有利於被告，應整體適用被告行為時舊法相關規定論│
│    │處。                                                                            │
└──┴────────────────────────────────────────┘
附錄本案論罪科刑法條全文 ：
中華民國刑法第201條
（有價證券之偽造變造與行使罪）
意圖供行使之用，而偽造、變造公債票、公司股票或其他有價證
券者，處3 年以上 10 年以下有期徒刑，得併科 3 千元以下罰
金。
行使偽造、變造之公債票、公司股票或其他有價證券，或意圖供
行使之用，而收集或交付於人者，處 1 年以上 7 年以下有期徒
刑，得併科 3 千元以下罰金。
中華民國刑法第216條
（行使偽造變造或登載不實之文書罪）
行使第 210 條至第 215 條之文書者，依偽造、變造文書或登載
不實事項或使登載不實事項之規定處斷。
中華民國刑法第210條
（偽造變造私文書罪）
偽造、變造私文書，足以生損害於公眾或他人者，處 5 年以下有
期徒刑。
中華民國刑法第320條第1項
（普通竊盜罪、竊佔罪）
意圖為自己或第三人不法之所有，而竊取他人之動產者，為竊盜
罪，處 5 年以下有期徒刑、拘役或 5 百元以下罰金。
中華民國刑法第205條
（沒收物）
偽造、變造之有價證券、郵票、印花稅票、信用卡、金融卡、儲
值卡或其他相類作為提款、簽帳、轉帳或支付工具之電磁紀錄物
及前條之器械原料及電磁紀錄，不問屬於犯人與否，沒收之。


司法院資訊處製作；財團法人民間司法改革基金會備份。
